【裁判字號】    98,訴,2188
【裁判日期】    990726
【裁判案由】    損害賠償
【裁判全文】
臺灣板橋地方法院民事判決              98年度訴字第2188號
原      告  甲○○
訴訟代理人  葉志飛律師
訴訟代理人  黃柏承律師
被      告  乙○○
訴訟代理人  胡美慧律師
上列當事人間請求損害賠償事件，經本院於民國99年7 月12日言
詞辯論終結，判決如下：
    主      文
原告之訴及其假執行之聲請均駁回。
訴訟費用由原告負擔。
    事實及理由
一、原告起訴主張：
  (一)被告係址設臺北市○○區○○路61號之康和綜合證券股份有
    限公司社子分公司（94年11間，遷移至臺北市中正區○○○
    路○段15號8 樓，原社子分公司改為設立城中分公司，下稱
    康和公司）之營業員，於民國94年9 月、10月間，前來原告
    位在臺北市○○區○○路635巷2號8 樓辦公室，向原告佯稱
    其操作股票投資績效獲利甚佳，可為原告協助股票投資獲利
    及提供股票資訊等內容，原告因個人婚姻涉訟及母親患有中
    風、高血壓、糖尿病、心臟病而須密集照顧，且獨力扶養小
    孩，而無暇處理投資理財，而輕信被告上揭言語。雙方因而
    約定委託被告為原告提供股票投資訊息，再由原告評估股票
    投資風險，並經原告取得胞妹王淑媛同意而使用王淑媛設於
    康和公司之證券帳戶（帳號：0000000 ）、臺北區中小企業
    銀行社子分行（現已改制為永豐銀行社子分行）之帳戶為投
    資股票之帳戶，而自行以電話下單方式決定買賣與否，再視
    投資績效給予報酬。惟被告取得原告之委任後，竟故為踰越
    委任權限，在未預先向原告告知將據以投資下單之股票，即
    自94年12月8日起至96年5月31日止，多次擅自買賣「雅新」
    、「泰林」、「友勁」、「中光電」、「茂德」股票，且亦
    不提供交易對帳單而矇騙原告甲○○，使原告在不知情之狀
    況下，累計受有新臺幣（下同）0000000 元之損害（損益表
    如本院卷第29頁原證2 ，王淑媛證券帳戶交易明細表如本院
    卷第30至32頁原證3 ）。原告直至97年中因需款孔急，要求
    被告提供股票庫存數量，被告仍未置理，至98年5 月13日，
    原告認已無可忍耐，表明將追究被告之相關民、刑事責任，
    被告始承認未經原告同意而擅自買賣股票下單之事實。爰依
    民法第544條之規定請求被告負損害賠償責任。
  (二)被告於94年至98年間在康和公司擔任營業員，原告之胞妹王
    淑媛並於康和公司開立委託買賣證券帳戶（帳號： 0000000
    ），該帳戶關於股票下單方式係勾選「電話下單」之方式，
    被告並未曾持有原告胞妹王淑媛證券、金融帳戶行存摺、印
    章。原告從未因獲得被告之股票投資訊息而下單，惟事後經
    查知被告竟仍非法取得股票下單之委託，由此可見被告或以
    自己或同事之電話下單冒代原告之下單；或以更改股票下單
    方式為現場下單之方式為之。惟如前所述原告並未將證券、
    金融帳戶之存摺或印鑑交付被告，顯然被告能夠擅自下單必
    然超出原告之授權，甚或以偽造文書之方式為之。
  (三)按負損害賠償責任者，除法律另有規定或契約另有訂定外，
    應回復他方損害發生前之原狀，為民法第213條第1項所明定
    。又按損害賠償，除法律另有規定或契約另有訂定外，應以
    填補債權人所受損害及所失利益為限，民法第216條第1項定
    有明文。被告未經原告同意而自下單買賣股票，買賣之間導
    致原告受有0000000元之損害，原告自得依民法第544條規定
    ，請求被告賠償給付0000000元等語。
  (四)原告訴之聲明：被告應給付原告壹佰玖拾壹萬肆仟壹佰壹拾
    壹元，及自98年11月5 日起至清償日止，按週年利率百分之
    五計算之利息。併陳明願提供擔保，請准宣告假執行。
二、被告則辯稱：
  (一)被告係受原告之全權委託代操股票買賣：
    (1)依原告主張兩造有委任關係，認被告未依委任關係該具備
      之善良管理人之注意義務，而依民法第544 條向被告請求
      損害賠償，足證，兩造確實有委任關係存在，被告確實受
      原告委託而代其操作股票。
    (2)依原告所稱要求被告提供「股票投資訊息」，此種服務
        ，任何營業員均得為之，根本不需特別委任被告為之，
        故原告所稱之有限定範圍之委任，乃屬變態事實，此需
        由原告舉證以明之，否則，應認原告已有全權委託之意
        思。若非委託代操，何以需約定依績效給付報酬？
      原告所稱被告不提供交易對帳單等，更與事實不符，經
        函查康和公司，表示皆按時寄送買賣月帳單到原告之處
        所台北市○○區○○路635巷2號8 樓（即原告之妹王淑
        媛開戶時，親自填寫之通訊地址），前揭對帳單均委託
        中華郵政，統一寄送，斷無原告所稱不提供交易....使
        原告「在不知情之情況下，累計受有... 損害」。
      原告除從公司對帳單上可知悉股票買賣事宜外，另從交
        割帳戶之存取款明細亦可明瞭該帳戶內容，即王淑媛永
        豐銀行社子分行，帳號00000000000000之帳戶知悉股票
        交割或買賣後款項之餘額，此由94年12月以後迄今，原
        告曾從前開帳戶領款可知。且依前開存摺可稽，原告在
        委託被告代操前，存摺餘額僅數十萬元，若非授權被告
        於94年12月出售厚生股票，焉有可能於96年1月3日得轉
        帳200萬元款項？從其94年12月迄97年4月，雙方終止委
        託前，原告已有數次提領紀錄，何能謂其不知情？此由
        原告所提準備書二狀第6 頁可稽，例如其自陳：「1.原
        告胞妹王淑媛之金融存摺係由會計職員蔡依吟保管，依
        原告之指示存款或領出；又該金融帳戶前為台北區中小
        企銀帳號000-00-00000-0-000之金融帳戶，嗣於95年12
        月29日台北區中小企銀改組為永豐銀行，依銀行通知更
        換為另一帳號000-000- 0000000-0之金融帳戶，合先敘
        明。2.茲就上開金融帳戶之交易紀錄說明如下（見原證
        5：台北區中小企銀，帳號000-00-00000-0-000 之金融
        帳戶存摺；永豐銀行社子分行，帳號000-000-0000000-
        0之金融帳戶之存摺影本，螢光筆部分）：
        A.94年8月19日，剩餘存款49萬8927元。
        B.95年7月14日，原告指示會計職員蔡依吟代領5萬元交
          付原告之女兒，作其生活費。
        C.95年12月29日，因台北區中小企銀改組為永豐銀行，
          原告經通知前往領取新存摺，原告並補刷95年7 月14
          日至95年12月29日之存摺紀錄。此際，原告始發現存
          摺竟有多筆股票交易紀錄，並心生疑惑，可能遭他人
          盜為買賣。
        D.96年1月3日，原告為保全財產，避免可能再遭他人盜
          買賣股票，遂先將200 萬元轉帳至永豐銀行延平分行
          之帳戶，並提領現金5 萬元。同時，並央請被告胡松
          年找出原因，釐清真相。
        E.96年12月25日，補刷96年1月4日至96年12月24日之存
          摺交易紀錄。並基於保全財產，轉帳100 萬元至永豐
          銀行延平分行之帳戶。
        F.97年4月18日，由會計職員蔡依吟提領2萬元交付原告
          。蔡依吟並補刷96年12月26日至97年4 月17日之存摺
          交易紀錄。」
    (3)在長達二年多期間，已有康和公司之對帳單銀行存摺明細
      ，友勁、中光電、茂德等股東會之通知，股息股利分派之
      扣繳憑單，原告巳發現帳戶有股票買賣交割之情形，原告
      在長達二年多期間何以對前開帳戶之餘額異動未注意？何
      以在94年12月至97年4 月陸續提領存款對交易情形不清楚
      ？又何能轉帳200萬元至其他帳戶?由此可證，原告對交易
      情形完全知情。
    (4)以原告帳戶中股票買賣而言，不論是由原告親自以電話下
      單或由被告下單，原告對於該帳戶中股票交易之情形亦知
      之甚詳，參以該帳戶申買賣股票交易之時間係從92年12月
      至97年5 月間，長達近二年多期間，原告既持有存摺及印
      鑑章，對於該帳戶股票買賣應為知情，綜上所述，原告對
      於被告應有概括授權，原告即應負授權人之責。又退步言
      之，按代理權之授與，依民法第167 條之規定係以意思表
      示為之，並非以書面為要式行為。縱原告未曾以意思表示
      授權被告下單，原告於收受94年12月起之交易對帳單後並
      未曾向康和公司提出任何質疑，應符合「知他人表示為其
      代理人而不為反對之表示者，對於第三人應負授權人之責
      任。」之民法第169 條表見代理情形，原告對被告應負授
      權人之責任。至原告所稱曾對被告提出盜賣股票之質疑，
      被告否認之，根本是原告臨訟編撰之詞，洵屬無據。
  (三)原告主張被告代操股票買賣過程，未盡善良管理人責任等語
    。按「當事人主張有利於己之事實者，就其事實有舉證之責
    任」民事訴訟法第277 條本文定有明文。又民事訴訟法如係
    由原告主張權利者，應先由原告負舉證之責，若原告先不能
    舉證，以證實自己主張之事實為真實，則被告就其抗辯事實
    即令不能舉證，或其所舉證據尚有疵累，亦應駁回原告之請
    求，最高法院17年上字第917 號判例著有明文。今原告指摘
    有前開損害，實應由原告證明被告有如何未盡管理人之證據
    ，其與原告之損失有何因果關係存在，依民事訴訟法舉證責
    任分配，此應由原告負舉證之責。再者，若被告如原告所稱
    操作績效不好或涉有盜賣等情，在94年年底到97年4 月期間
    ，原告發現後應即時制止，斷無接受而隱忍不發？而不早日
    終止？而讓損害擴大？實與常情有違。
  (四)被告已盡告知義務：
    (1)緣94年11月～12月期間，被告送交易明細與股票庫存表，
      至原告辦公室，此僅為一般性之客戶拜訪。由於原告之前
      委任綽號小潘之營業員代操，因操作績效平平（期間為93
      年12月13日至94年8 月17日），且於94年10～11月期間失
      去聯絡，向被告提起此節，被告遂出於好意提供股票資訊
      予原告參考，原告遂委託被告，並借用其胞妹王淑媛之帳
      號，全權委託被告代理操作股票事宜，原告將原持有之股
      票出售，提領一部份金額後再委由被告代操。原告所開戶
      之公司皆按時寄送買賣月帳單到原告之處所台北市○○區
      ○○路635巷2號8 樓（即其妹王淑媛開戶時，親自填寫之
      通訊地址），前揭對帳單均委託中華郵政，統一寄送，斷
      無原告所稱「並未據實依約定向原告報告股票買賣進出之
      情形。」。
    (2)原告除從公司對帳單上可知悉該帳戶，即王淑媛永豐銀行
      社子分行，帳號00000000000000之帳戶知悉股票交割或買
      賣後款項之餘額，此由95年以後迄今，原告甲○○曾從前
      開帳戶領款可知，蓋依經驗法則，絕無領取時不詢問帳戶
      餘額之理可證原告知悉股票交易情形。有關此節，僅須函
      查調閱王淑媛永豐銀行社子分行之帳號可稽。
    (3)自95年迄今，原告所買進之股票如友勁、中光電、茂德皆
      曾參加除權配股配息，原告應知悉此事，甲○○所借用之
      名義人王淑媛於申報所得稅時亦會收受扣繳憑單，原告或
      王淑媛尚難推諉不知，此由調閱王淑媛95年、96年、97年
      之所得稅申報書可知。是故，原告指稱被告未盡報告之義
      務實與事實不符，令原告不堪虧損而顛倒是非令人尚難甘
      服。
  (五)被告已盡注意義務：
    (1)依民法第535 條「受任人處理委任事務，應依委任人之指
      示，並與處理自己事務為同一之注意，其受有報酬者，應
      以善良管理人之注意為之。」之規定，其無非指受任人處
      理委任之事務，其結果無論利與害，均由委任人受之，則
      凡事務之處理均應依委任人之指示為之。又受任人之處理
      事務，為顧及委任人之利益計，自必特加注意，而其注意
      之程度則又視其受有報酬與否而不同。其未受報酬者，衹
      須與處理自己事務，為同一之注意即為已足，其受有報酬
      者，則須以善良管理人之注意為之，否則應負損害賠償之
      責。
    (2)被告與原告間早已終止委任關係，期間並未取得原告任何
      報酬之支付，在終止委任後，股票進出事宜均由原告自行
      為之與被告無涉。原告既於95年年底不再委託被告買賣股
      票，其後股票進出事宜即與被告無涉，前開茂德股票，曾
      於96年7月10日（被證1）每股上漲14.8元，何以原告未於
      期時出脫？倘若原告於當時自行售出將不會發生虧損，其
      既惜售，今於終止委任關係二年後，又認被告須對當時購
      入股票負責，實於法無據。
  (六)被告答辯聲明：駁回原告之訴，併陳明願供擔保請准宣告免
    為假執行。
三、本件兩造爭執點，在於：原告主張委任被告為原告提供股票
    投資訊息，惟被告非法取得股票下單之委託，被告或以自己
    或同事之電話下單冒代原告下單；或以更改股票下單方式為
    現場下單之方式為之，被告未經原告同意而擅自為原告買賣
    股票，致原告受有股票買賣差價之損害（如本院卷第29頁之
    原證2所示），依民法第544條之規定請求被告負損害賠償責
    任？經查：
  (一)按民法第544 條規定：受任人因處理委任事務有過失，或因
    逾越權限之行為所生之損害，對於委任人應負賠償之責。惟
    所謂委任，係指委任人委託受任人處理事務之契約而言。委
    任之目的，在一定事務之處理。故受任人給付勞務，僅為其
    處理事務之手段，除當事人另有約定外，得在委任人所授權
    限範圍內，自行裁量決定處理一定事務之方法，以完成委任
    之目的。是委任事務之範圍，自應依委任契約內容決定，倘
    受任人為委託人而為之行為，係超越委任事務之範圍，則屬
    逾越委任權限之行為，如因之造成委託人之損失，則受任人
    應否依民法第544 條規定負損害賠償責任；相對於受任人為
    委託人而為之行為，非屬委任契約之事務，則非屬逾越委任
    權限之行為，而係無委任權限之行為，縱令委託人因之受有
    損失，則委託人仍不得依民法第544 條規定請求受任人賠償
    甚明。
  (二)本件原告主張：兩造於94年9 月、10月間，約定原告委託被
    告，為原告提供股票投資訊息，再由原告評估股票投資風險
    （原告經得原告胞妹王淑媛同意使用王淑媛設於康和公司之
    證券帳戶、臺北區中小企業銀行社子分行帳戶為投資股票之
    帳戶），自行以電話下單方式決定買賣與否，再視投資績效
    給予報酬等語。因原告主張委任範圍為「原告委託被告為原
    告提供股票投資訊息」，而依民法第544 條規定請求被告賠
    償，是本院自應就原告兩造委任契約為「原告委託被告為原
    告提供股票投資訊息」之範圍先以審究。
    (1)依原告主張僅有「委任被告為原告提供股票訊息」之權限
      ，並未授權原告代為操作買賣股票等事務。準此，被告僅
      有「為原告提供股票訊息」之事務以觀，被告並無為被告
      代為操作買賣股票之權限，則被告代原告操作買賣股票，
      縱令致原告因股票買賣致受有價差之損失，亦非被告就其
      應負提供股票訊息事務予原告之委任事務，有何過失情節
      所致。是原告主張依民法第544條第1項規定以被告因處理
      「被告為原告提供股票訊息」之委任事務，具有過失，致
      原告受有損害，因負損害賠償之事實，殊乏依據，尚難採
      信。
    (2)再者，依原告主張被告並未受原告之委任代理操作買賣股
      票之權限，惟被告非法取得股票下單之委託，被告或以自
      己或同事之電話下單冒代原告下單；或以更改股票下單方
      式為現場下單之方式為之，被告未經原告同意而擅自為原
      告買賣股票，致原告受有股票買賣差價之損害等語，則原
      告僅係「委任被告為原告提供股票訊息」之權限，則被告
      所為為原告操作買賣股票之行為，顯非逾越上開委任之權
      限行為，而係被告並無代原告操作買賣股票之權限，此要
      係原告得否依侵權行為或其他法律關係請求被告賠償之另
      一問題。是原告依民法第544條第1項規定以被告逾越「委
      任被告為原告提供股票訊息」之權限，致原告受有損害，
      請求被告賠償，尚有誤會，要不可取。
  (三)被告辯稱：原告係全權委託被告代為操作買賣股票等語。原
    告則否認之。查：
    (1)兩造之委任關係，倘非如原告主張僅有「委任被告為原告
      提供股票訊息」之權限，而確係如被告所辯由原告全權委
      託被告代為操作買賣股票等情屬實，則被告所為原告操作
      買賣股票之行為，自屬未逾越原告全權委託被告代為操作
      買賣股票之權限，則原告縱令受有股票差價之損害，殊非
      有民法第544 條規定因逾越權限之行為所生之損害之情事
      ，原告亦不得依民法第544 條之規定請求被告負賠償之責
      甚明。
    (2)又被告倘確由原告全權委託被告代為操作買賣股票之權限
      屬實，則被告為原告操作買賣股票，就股票之漲跌，要係
      依市場機制，被告究有何過失，致原告股票受有價差損失
      之事實，並未據原告舉證以實其說，難認被告確有過失之
      事實。是就被告為原告買賣股票，縱令被告確有差價之損
      失，自乏依據認定確係因被告之過失所致。是被告既無過
      失之事實，原告自不得依民法第544 條規定受任人因處理
      委任事務有過失之情事，對於被告請求賠償之責。
  (四)綜上所述，原告主張委任被告為原告提供股票投資訊息，惟
    被告未經原告同意而擅自為原告買賣股票，致原告受有股票
    買賣差價之損害0000000元（如本院卷第29頁之原證2所示）
    之事實，縱令屬實，則被告為原告買賣股票，既非在原告委
    任之範圍，原告自不得依民法第544 條之規定請求被告負損
    害賠償賠償；又縱令原告全權委託被告代為操作買賣股票之
    權限，被告亦無因被告逾越權限之行為或被告之過失，致受
    有損害之事實，原告亦不得依民法第544 條之規定請求被告
    負損害賠償責任。是原告依民法第544 條之規定，請求被告
    賠償，為無理由，應予駁回。
四、原告既受敗訴之判決，則其假執行之聲請，失所附麗，應併
    予駁回。
五、本案事證已臻明確，兩造其餘主張、陳述及所提之證據或聲
    請調查證據暨攻擊防禦方法，經本院斟酌後，均與本案判斷
    結果無影響，且或係涉及原告是否得依民法第184 條或其他
    相關法律規定另訴請求被告賠償之問題，本院自毋庸再予一
    一審酌，附此敘明。
六、訴訟費用負擔之依據：民事訴訟法第78條。
中    華    民    國    99    年    7    月    26     日
                  民事第二庭    法  官  李行一
以上正本係照原本作成
如對本判決上訴，須於判決送達後20日內向本院提出上訴狀
中    華    民    國    99    年    7    月    26     日
                                書記官  蔡於衡

司法院資訊處製作；財團法人民間司法改革基金會備份。
